臺灣臺南地方法院民事裁定
 109年度消債清字第67號 
聲  請  人
即債務人    張登喨（原名張家誠、張運堂）


代  理  人  湯寶凝律師（財團法人法律扶助基金會律師）
上列當事人因消費者債務清理事件聲請清算，本院裁定如下：
    主    文
聲請人張登喨自民國一一０年五月四日下午四時起開始清算程序
，並命司法事務官進行本件清算程序。
    理    由
一、按債務人不能清償債務或有不能清償之虞者，得依消費者債
    務清理條例所定更生或清算程序，清理其債務；債務人對於
    金融機構負債務者，在聲請更生或清算前，應向最大債權金
    融機構請求協商債務清償方案，或向其住、居所地之法院或
    鄉、鎮、市、區調解委員會聲請債務清理之調解；協商或調
    解成立者，債務人不得聲請更生或清算。但因不可歸責於己
    之事由，致履行有困難者，不在此限，消費者債務清理條例
    （下稱消債條例）第3條、第151條第1項、第7項分別定有明
    文。次按法院裁定開始更生或清算程序後，得命司法事務官
    進行更生或清算程序；法院開始清算程序之裁定，應載明其
    年、月、日、時，並即時發生效力。前項裁定，不得抗告，
    復為同條例第16條第1項前段、第83條分別定有明文。
二、聲請意旨略以：聲請人即債務人積欠無擔保或無優先權債務
    總額約新臺幣（下同）1,064,069元，為清理債務，前於民
    國101年11月22日向最大債權金融機構渣打國際商業銀行股
    份有限公司請求前置協商，並達成自102年2月10日起，每月
    償還9,026元，共分150期，年利率4%之協議，聲請人還款7
    期後，因無法負擔而毀諾。聲請人又於105年1月14日向本院
    聲請消費者債務清理前置調解，案列105年度司南消債調字
    第14號，並於105年3月11日調解成立，聲請人同意自105年4
    月10日起，每月償還5,369元，共分180期，年利率1%，債權
    金額總計897,094元。惟聲請人當時任職之公司遷往大陸，
    聲請人不願至大陸工作而自行離職，因換工作而無力繼續清
    償而毀諾。聲請人自107年8月起迄今係以開計程車為業，因
    罹患缺血性腦中風、橫紋肌溶解、脂肪瘤、眩暈症、冠心症
    、冠狀動脈痙孿、鬱症等疾病致無法每天正常穩定工作，每
    月收入約30,000元，扣除個人每月必要生活開銷35,845元【
    包含伙食費6,000元、房租（含水電及停車位）8,000元、手
    機通信費1,500元、汽車保險及行費20,345元】及一名未成
    年子女扶養費10,000元後，已無剩餘。且依財團法人金融聯
    合徵信中心當事人綜合信用報告回覆書所示，債務總金額為
    888,779元，聲請人無力清償，僅能向本院聲請清算。聲請
    人未經法院裁定開始更生、許可和解或宣告破產，爰依消債
    條例提出本件清算之聲請等語。
三、按本條例所稱消費者，指5年內未從事營業活動或從事小規
    模營業活動之自然人；前項小規模營業指營業額平均每月20
    萬元以下者；又本條例第2條第1項所稱5年內從事小規模營
    業活動，係指自聲請更生或清算前1日回溯5年內，有反覆從
    事銷售貨物、提供勞務或其他相類行為，以獲取代價之社會
    活動，依其5年內營業總額除以實際經營月數之計算結果，
    其平均營業額為每月20萬元以下者而言，例如：平均月營業
    額未逾20萬元之計程車司機、小商販等即屬之，消債條例第
    2條第1、2項及辦理消費者債務清理事件應行注意事項第1點
    分別定有明文。聲請人主張其於107年8月至109年7月間為靠
    行之計程車司機，平均每月收入為30,000元等情，有其提出
    107、108年度綜合所得稅各類所得資料清單、婕誠計程車之
    收據為憑（消債清字卷第45、107、125-129頁），堪認債務
    人屬於從事小規模營業活動之自然人。
四、按消債條例第151條第7項但書所定「因不可歸責於己之事由
    ，致履行有困難者」，僅須於法院就更生或清算之聲請為裁
    判時存在即可，不以協商成立後始發生者為限，並與債務人
    於協商時能否預見無關。債務人於協商時縱未詳加思考、正
    確判斷，或可預見將來履行可能有困難而仍冒然簽約成立協
    商，亦不能據此即認其履行有困難係可歸責於債務人。至債
    務人於履行有困難之事由發生前有無違約不履行行為，與該
    事由是否不可歸責於債務人之判斷尚屬無涉（98年第1期民
    事業務研究會第24號、26號提案，司法院民事廳消債條例法
    律問題研審小組就101年1月4日修正前消債條例第151條第5
    項但書所定「因不可歸責於己之事由，致履行顯有重大困難
    者」之闡釋、103年第9期民事業務研究會第4號提案，司法
    院民事廳消債條例法律問題研審小組之意見，可資參照）。
    經查：
（一）聲請人前為清理債務，於101年11月22日向最大債權金融
      機構渣打國際商業銀行股份有限公司請求前置協商，並達
      成自102年2月10日起，每月償還9,026元，共分150期，年
      利率4%之協議，聲請人還款7期後，因無法負擔而毀諾；
      又於105年1月14日向本院聲請消費者債務清理前置調解，
      案列105年度司南消債調字第14號，並於105年3月11日調
      解成立，聲請人同意自105年4月10日起，每月償還5,369
      元，共分180期，年利率1%，債權金額總計897,094元，惟
      聲請人當時任職之公司遷往大陸，聲請人不願至大陸工作
      而自行離職，因換工作而無力繼續清償而毀諾等情，有聲
      請人提出前置協商機制協議書在卷可稽(消債清字卷第27-
      29頁），並經本院調閱本院105年度司南消債調字第14號
      卷核閱相符，堪認債務人於提起本件聲請前，曾與金融機
      構達成債務協商後毀諾。
（二）聲請人主張其於前置協商後，當時任職之公司遷往大陸，
      聲請人不願至大陸工作而自行離職，且自107年8月起迄今
      係以開計程車為業，惟因罹患缺血性腦中風、橫紋肌溶解
      、脂肪瘤、眩暈症、冠心症、冠狀動脈痙孿、鬱症等疾病
      致無法每天正常穩定工作，每月收入約30,000元等情，有
      107、108年度綜合所得稅各類所得資料清單、婕誠計程車
      之收據、臺南市立安南醫院診斷證明書、奇美醫院診斷證
      明書、林俞仲身心精神科診所診斷證明書可證（消債清字
      卷第45、107、111-123、125-129頁），且其名下並無其
      他資產，有全國財產稅總歸戶財產查詢清單可憑（消債清
      字卷第第47頁）。基此，聲請人確實因健康狀況不佳、勞
      動能力降低而致收入不穩定，償債能力應以其自陳之每月
      收入約30,000元為據。
（三）按消債條例立法目的係為使不幸陷入經濟困境之人得以清
      理債務、重建生活，並在清理債務過程中能適度保有符合
      人性尊嚴之最低基本生活所需，而非維持債務人過去慣常
      之寬裕生活型態，否則非僅有悖於消債條例之意旨，更係
      將債務人因個人浪費或財務管理失控之風險不當轉嫁予金
      融機構負擔，顯非公允。故為妥適調整債務人與債權人及
      其他利害關係人間之權利義務關係，保障債權人獲得公平
      受償，並謀求消費者經濟生活之重建復甦機會，法院對於
      債務人每月必要生活費用之數額，自不可僅以債務人之主
      張為斷，而應參酌消債條例第64條之2第1項關於同條例第
      64條第2項第4款所稱必要生活費用之認定標準定之，方屬
      允洽。次按，債務人必要生活費用，以最近一年衛生福利
      部或直轄市政府所公告當地區每人每月最低生活費1.2倍
      定之，消債條例第64條之2第1項定有明文。復按債務人為
      使其有經濟復甦更生之機會，自應以誠實及信用之原則面
      對自己之債務，積極勉力謀求更生償債方案，除應積極開
      源努力勤奮工作以增加收入償還債務外，尚須節流儉樸其
      生活需求而適當控制其生活費用支出，以達成勉力履行債
      務。而參酌臺南市110年度之每人每月最低生活費為13,30
      4元，該生活費標準係按照政府最近1年平均每人消費支出
      （包括食品費、衣著鞋襪費、房租水電費、家居管理費、
      醫療保健費、交通通訊費、娛樂教育費及雜項支出）百分
      之60訂定，故消費者債務清理條例事件之債務人每月生活
      費標準自堪以最近1年衛生福利部或直轄市政府所公告當
      地區每人每月最低生活費1.2倍即15,965元計之【計算式
      ：13,304×1.2＝15,965，元以下四捨五入】。聲請人主張
      其每月生活必要支出費用平均為35,845元【計算式：伙食
      費6,000元＋房租（含水電及停車位）8,000元＋手機通信費
      1,500元＋汽車保險及行費20,345元＝35,845元】，並提出
      婕誠計程車行收據（109年4月13日12,012元、109年5月26
      日32,012元、109年6月29日17,012元，平均20,345元）、
      房屋租賃契約為證（消債清字卷第125-138頁），該數額
      雖已逾越首揭標準15,965元，惟審酌聲請人目前係以駕駛
      計程車為業，上開支出項目中之停車位、手機通信費、汽
      車保險及行費等項目符合其職業所需，又聲請人罹患缺血
      性腦中風、橫紋肌溶解、脂肪瘤、眩暈症、冠心症、冠狀
      動脈痙孿、鬱症等疾病，然聲請人尚未將醫療費用列入支
      出項目中，亦未將油費列入支出項目中，足見聲請人盡力
      控制每月支出，故聲請人主張其每月生活必要支出費用平
      均為35,845元，應屬可採。
（四）另聲請人主張與前妻育有兩名未成年女兒，長女由聲請人
      扶養，次女由前妻扶養，長女為93年出生等情，有戶籍謄
      本在卷可憑（消債清字卷第109頁），堪認聲請人之未成
      年女兒有受聲請人扶養之必要。聲請人主張每月支出扶養
      費10,000元，尚未逾上開最低生活費標準，且該長女未滿
      17歲，正值學生期間，是該扶養金額應屬合理，上開扶養
      費應納入債務人支出之範圍內。
（五）綜上各情，聲請人名下無財產資料，以聲請人每月收入約
      30,000元，扣除債務人自己必要生活費用35,845元及未成
      年子女扶養費10,000元後，已無餘額。又債權人陳報債權
      金額合計達1,083,532元（計算式：玉山商銀債權金額93,
      181元＋渣打國際商銀債權金額547,887元＋中國信託商銀債
      權金額442,464元＝1,083,532元）（消債清字卷第69-101
      頁），顯逾聲請人陳報之債務金額888,779元（消債清字
      卷第103頁）。
五、綜上所述，聲請人係一般消費者，曾與債權人成立協商，嗣
    因不可歸責於己之事由，致履行協商方案顯有重大困難而毀
    諾，且綜合聲請人之收入財產及必要生活支出之情形，確已
    達不能清償債務之程度，而向本院聲請裁定開始清算程序，
    此外，聲請人未經法院裁定開始清算程序或宣告破產，有本
    院民事紀錄科查詢表在卷可憑（消債清字卷第51頁），復查
    無消債條例第6條第3項、第8條或第82條第2項所定駁回清算
    聲請之事由存在，則聲請人聲請清算，於法應屬有據，爰裁
    定如主文所示。
六、末按，法院裁定開始更生或清算程序後，得命司法事務官進
    行更生或清算程序，必要時得選任律師、會計師或其他適當
    之自然人或法人一人為監督人或管理人，消債條例第16條第
    1項定有明文。（消債清字卷第第47頁）本件既經本院裁定
    開始清算程序，爰併依前開規定，命司法事務官進行清算程
    序。
中　　華　　民　　國　　110 　年　  5  　月　　4     日
                  民事第五庭    法  官  盧亨龍
以上正本係照原本作成。
本裁定不得抗告。
本裁定已於110年5月4日下午4時公告。　　　　　　　　　
中　　華　　民　　國　　110 　年　　5 　　月　　4 　　日
                                書記官  謝婷婷